【裁判字號】    90,易,32
【裁判日期】    900313
【裁判案由】    詐欺
【裁判全文】
台灣台中地方法院刑事判決                              九十年度易字第三二號
    公  訴  人  台灣台中地方法院檢察署檢察官
    被      告  乙○○
右列被告因詐欺案件，經檢察官提起公訴（八十九年度偵字第一二五二六號），本院
判決如左：
    主    文
乙○○無罪。
    理    由
一、公訴意旨略以：被告乙○○係廣德機電工業有限公司之負責人，經華泰太平洋行
    之丙○○居間介紹，明知朱政夫受宏泰中醫診所負責人甲○○○所委託，欲購買
    全新之發電機及自動切換開關各一組，安裝於臺中市○○路六三九之十四號宏泰
    中醫診所，以備斷電時作為緊急發電使用，未料，被告竟意圖為自己不法之所有
    ，於民國（下同）八十二年六月下旬，以市價僅新臺幣（下同）五萬元而由卡車
    引擎改裝之發電機，充當全新之發電機出售予甲○○○安裝於宏泰中醫診所，致
    使甲○○○陷於錯誤，雙方並以二十七萬八千二百五十元成交。嗣該診所遇有停
    電，需使用上開發電機時，屢次故障，經麥金興業電機有限公司技師修理後發現
    該發電機並非新品，因認被告涉有刑法第三百三十九條第一項之詐欺取財罪嫌云
    云。
二、按犯罪事實應依證據認定之，無證據不得推定其犯罪事實。又不能證明被告犯罪
    者，應諭知無罪之判決，刑事訴訟法第一百五十四條、第三百零一條第一項分別
    定有明文。次按刑法第三百三十九條第一項詐欺罪之成立，以意圖為自己不法之
    所有，以詐術使人將本人或第三人之物交付為要件，所謂以詐術使人交付，必須
    被詐欺人因其詐術而陷於錯誤，若其所用方法，不能認為詐術，亦不致使人陷於
    錯誤，即不構成該罪，最高法院四十六年台上字第二六０號著有判例。且為刑事
    訴訟法上證明之資料，無論其為直接證據或間接證據，均須達於通常一般之人均
    不致於有所懷疑，而得確信其為真實之程度，始得據為有罪之認定，若其關於被
    告是否犯罪之證明未能達此程度，而有合理性懷疑之存在，致使無從形成有罪之
    確信，根據「罪證有疑，利於被告」之證據法則，即不得遽為不利於被告之認定
    ，此觀諸最高法院七十六年臺上字第四九八六號判例意旨自明。又按犯罪事實之
    認定，應憑真實之證據，倘證據是否真實尚欠明顯，自難以擬制推測之方法，為
    其判斷之基礎，而認定犯罪事實之證據係指足以認定被告確有犯罪行為之積極證
    據而言，該項證據自須適合於被告犯罪事實之認定，始得採為斷罪資料，最高法
    院五十三年臺上字第六五六號、二十九年上字第三一０五號判例可資參照。
三、本件公訴人認被告涉有刑法第三百三十九條第一項詐欺罪嫌，無非以被告所出賣
    之發電機確係舊品，為被告自承，並經告訴人甲○○○、證人即洽談發電機買賣
    事宜之朱政夫指明在卷，為其依據。訊之被告對於曾於八十二年六月下旬，透過
    丙○○之引介，出貨發電機及自動切換開關各一組至宏泰中醫診所，雙方以二十
    七萬八千二百五十元成交及所送之貨為中古品等情，固供承不諱，惟堅決否認有
    何詐欺犯行，辯稱：當初我交貨給丙○○，也由他安裝，安裝以後才由我去試車
    ，有經消防檢查通過。丙○○當初帶朱政夫看兩次，看後決定要安裝那一台，決
    定的價格含稅共二十七萬八千二百五十元，價錢也是在我工廠講的。在他安裝好
    並試車且經消防檢查後，錢是丙○○在他的華泰設計公司把錢交給我十三萬五千
    元，該公司在漢成四街一之五號四樓Ｂ２，我有開發票給他，錢是我去找他領的
    等語。經查：
  (一)告訴人及證人朱政夫固曾指稱：發電機是被告去安裝的，錢也是交給被告的等語
    ，而居間介紹被告與證人朱政夫認識之證人丙○○於偵查中及審理時雖亦證稱：
    伊只負責設計，並介紹他們認識買賣發電機，發電機是被告去安裝的，安裝當時
    伊並不在場，但是發電機運到診所時，伊剛好在那邊，所以才在出貨單上簽收，
    實際上伊並未經手等語。但查，(1)被告於八十二年六月二十八日將發電機及自動
    切換開關出貨至宏泰中醫診所時，確實係由證人丙○○簽收，有卷附該出貨單正
    本可稽，雖證人丙○○於偵審時皆稱係因其在場監工始由其代為簽收云云，惟徵
    諸一般常情，證人丙○○若非受貨人而僅具有代收之權限，則應係於出貨單上書
    明「丙○○代（理）」等字樣，以表明代理之旨，但觀諸該出貨單正本，證人丙○○竟直接於收貨人簽章處親簽「丙○○6/28」，顯與常理未合；(2)次以，依被
    告所提出之出貨單其公司寶號台照欄係填寫「送宏泰中醫診所」字樣，而證人丙○○於本院審理時經本院提示上開出貨單後亦係證述當時即有上開字樣，而觀之
    上開出貨單之字樣係以複寫方式複寫其上，顯非臨訟始再行填寫，如是，上開發
    電機，係告訴人所購買而非證人丙○○所購買，則被告在出貨單上應僅會填寫「
    宏泰中醫診所」之字樣，而非「送宏泰中醫診所」字樣；(3)再以，證人丙○○於
    偵查中之八十九年十月四日書立之聲明書一紙，謂「基於道義上之責，本人願意
    提供新台幣拾伍萬元（其中現金貳拾伍萬元，餘款分四期支付，實際上業已支
    付二十九萬元）協助宏泰中醫院重新購置新品之發電機，以示對院方之誠信問題
    ，獲得必要之補償。」，而告訴人亦在該聲明書上表示「本人對傅先生不追究」
    等語，如是，證人丙○○若非實際上就告訴人宏泰中醫診所有關發電機之買賣，
    負有設計購買之責，並向被告購買上開發電機，僅係單純介紹告訴人與被告認識
    買賣發電機，實難基此即謂其有何道義上責任，而須以高於原買賣價金甚多之三
    十五萬元補償告訴人之理，凡此種種，皆與常理有違，顯見證人丙○○非單純居
    間介紹而已。從而，本件既係告訴人與證人丙○○訂立承攬工程契約，由告訴人
    出資並委由證人朱政夫洽談，而就發電機規格、擺放之位置、機種大小與水塔、
    火災感應器等消防設備皆發包給證人丙○○負責設計、訂購及安裝技術，則告訴
    人既將整個工程發包與證人丙○○承攬，縱事後證人朱政夫就發電機之新舊機型
    曾參與意見，仍無礙於證人丙○○居於買受人之地位向被告訂購發電機及自動切
    換開關之事實，而該發電機及自動切換開關雖係用於宏泰中醫診所承攬工程中，
    然如上所述，被告與告訴人間並未存有任何買賣及工程合作契約，雙方間實無買
    賣、承攬關係十分明確，故被告所提供之發電機雖係中古品而與告訴人欲購新型
    之本意不合，亦僅屬告訴人與證人丙○○間民事債務不履行之問題，則被告既未
    施用詐術，即難謂被告有使告訴人陷於錯誤而交付金錢之不法行為。至於被告應
    否負損害賠償責任，乃另一問題，與詐欺罪責無涉。
  (二)再以，被告於八十二年六月下旬，出貨發電機及自動切換開關各一組至告訴人所
    經營之宏泰中醫診所，總計有25KUA20KW 引擎發電機組壹組（中估品）；附
    件：電瓶、充電機、油箱、消音器、ATS （中古品）等物，此為被告所自承，亦
    有出貨單正本一紙在卷可考。矧，觀諸被告所提出之出貨單，在 25KUA20KW引擎
    發電機組壹組後之單價欄載明（中估品），雖被告曾在「估」字上，再以原子筆
    予以描寫，然其原有字樣即係「估」字，且該字樣係以複寫方式填寫其上，依其
    陳舊情形而言，尚非臨訟再予以填寫，顯見當時購買時即載明中估品，至堪認定
    。如是，被告於出貨時既已在出貨單上明確註明貨物為中估品，堪認被告與證人
    丙○○間於買賣之初，即係以中古之發電機及自動切換開關為買賣標的，而非被
    告蓄意詐騙。
  (三)參與，被告將由卡車引擎改裝之中古發電機交由證人丙○○安裝妥置後，即去試
    車，並經消防檢查通過，足證該發電機雖係由卡車引擎而改裝完成之中古品，然
    其效能並無問題，且被告其後亦曾至宏泰中醫診所為發電機保養、發電；反觀告
    訴人自發電機安裝完成後之八十二年六月至八十八年九月間，總計長達六年內皆
    未曾使用該發電機，而直至八十八年「九二一地震」停電後，因須用電始發現該
    發電機已經故障而無法使用，而此屬告訴人事後保養、維護不力之問題，自與被
    告無涉，實尚難執此安裝六年多之事後之行為，即認定被告出貨當時即存有不法
    所有之詐騙意圖，或認此為施用詐術之行為。
四、綜上，本件既係告訴人委由其夫即證人朱政夫與證人丙○○簽訂有關宏泰中醫診
    所之工程承攬契約，而該契約包括發電機規格、發電機擺放之位置、機種大小與
    水塔、火災感應器等消防設備，再由證人丙○○向被告訂購買發電機組，則有關
    發電機組之買賣契約，即非被告與告訴人間，而係在存在於被告與丙○○間，如
    是證人丙○○既係向被告訂購中古之發電機組，而被告亦依約交付中古之發電機
    組，並由證人丙○○予以簽收，則被告又有何對於證人丙○○施用詐術之行為可
    言，亦即被告又有何不法所有之意圖存在。嗣證人丙○○於偵查中亦違於常理，
    以高於原買賣價金之三十五萬元賠償於告訴人，若證人丙○○非買賣發電機組之
    契約當事人，而僅係居間介紹被告與告訴人認識，其餘購買發電機組之事宜，均
    不知情，且又僅從告訴人處領得二萬元之所謂「設計費」，其何來所謂如此鉅額
    之道義責任，足見證人丙○○之證詞，無非係圖推諉卸責之詞，不足採信。至於
    告訴人買受上開發電機組是否存有物之瑕疵擔保之問題，充其量純屬民事糾葛，
    亦僅係告訴人是否得循民事訴訟程序以謀救濟，尚難以詐欺罪責相繩。末查，刑
    事被告依法不負自證無罪之義務，故在別無積極證據之情形下，自難違反刑事訴
    訟法第一百五十四條之規定，推定被告自始即有不法所有之意圖而施用詐術。此
    外，復查無其他積極證據足資證明被告犯罪，揆諸前揭說明，自應為被告無罪之
    諭知。
據上論斷，應依刑事訴訟法第三百零一條第一項，判決如主文。
中      華      民      國      九十      年      三      月    十三    日
                                  臺灣臺中地方法院刑事第四庭
                                      法  官  顏    世    傑
右正本證明與原本無異。
如不服本判決，應於送達後十日內，向本院提出上訴狀。
                                      書記官
中      華      民      國      九十      年      三      月    十五    日


司法院資訊處製作；財團法人民間司法改革基金會備份。
